臺灣高等法院民事判決　九十一年度家上字第一九四號
　　上　訴　人　乙○○
　　被 上訴 人　甲○○○
右當事人間請求離婚等事件，上訴人對於中華民國九十一年四月二十二日臺灣臺北地
方法院九十一年度婚字第二四一號第一審判決提起上訴，本院判決如左：
    主      文
確認兩造之婚姻無效。
第二審訴訟費用由上訴人負擔四分之三，餘由被上訴人負擔。
    事      實
甲、上訴人方面：
一、聲明：
  (一)原判決廢棄。
  (二)右廢棄部分，被上訴人在第一審之訴及其假執行之聲請暨追加之訴均駁回。
二、陳述：除與原判決記載相同，茲引用之外，補稱略以：
  (一)按旁系血親在六等親以內者，不得結婚，民法第九百八十三條第一項第二款定有
    明文。查上訴人與被上訴人為輩份不相同之五親等旁系血親，兩造依法既不得結
    婚，依民法第九百八十八條第二款規定，兩造之婚姻即屬自始當然無效。
  (二)民事訴訟法第五百七十二條之情形，應限於主張婚姻無效、離婚事由之當事人係
    原告或上訴人時，始有適用，上訴人爰不同意被上訴人所為訴之追加。
  (三)退步言之，縱被上訴人追加新訴符合法律之規定，則因被上訴人若於原審即提起
    婚姻無效之訴，上訴人根本不致上訴，依民事訴訟法第八十一條第一款「勝訴人
    之行為，非伸張或防衛權利所必要者」及第八十二條「當事人不於適當時期，提
    出攻擊或防禦方法」之規定，被上訴人自應負擔部分之訴訟費用，始為公允。
乙、被上訴人方面：
一、聲明：
  (一)上訴駁回。
  (二)訴之聲明變更為「確認兩造間之婚姻無效」。
二、陳述：除與原判決記載相同，茲引用之外，補稱略以：
  (一)按民事訴訟法第五百七十二條立法理由亦明載「查民訴律第七百七十二條理由謂
    於婚姻訴訟所應提起之訴，皆可合畢於一訴訟，而不使其屢次提起者，所以維持
    公益也。．．．．又查民訴律第七百七十三條理由謂婚姻事件，在第一審或第二
    審之辯論終結前，使得變更其訴（例如離婚之訴訟，更為撤銷之訴。），或變更
    訴之事由（例如主張新事實，因以代其舊事實原因），合併訴訟（例如合併離婚
    之訴於撤銷之訴），又或提起反訴者，蓋以維持公益，故使據一婚姻訴訟，可消
    盡當時所應提起之訴。」，益見立法目的在於一次解決，故放寬訴之追加、變更
    及反訴之要件，允許婚姻事件得任意於第一審、第二審言詞辯論終結前，使婚姻
    關係所生之糾紛以訴之追加、變更、反訴合併提出，不受民事訴訟法第二百五十
    五條、第二百五十九條及第四百四十六條第一項條文之限制。觀學者之見解亦均
    無限制須以「當事人上訴」為前提，始得追加、變更或反訴之論據。
  (二)復按「對於下級審級法院未確定之終局判決提起上訴後，該訴訟事件，於上訴人
    聲明不服之範圍內，即繫屬於上訴審法院，此即上訴之移審效力。」，上訴人既
    就「離婚之訴」請求上訴，則婚姻關係是否因離婚而解消即在上訴審審理之範圍
    ，為符合婚姻關係所生之糾紛一次解決之立法意旨，被上訴人自得就婚姻關係是
    否另因無效而解消，變更聲明，俾使紛爭一次解決。
  (三)兩造於民國（下同）六十五年元月十六日結婚，依七十四年六月三日修正前民法
    第九百八十三條及第九百八十八條規定，「與左列親屬不得結婚．．．．二旁系
    血親及旁系姻親之輩份不相同，但旁系血親在八親等以外，旁系姻親在五親等以
    外者，不在此限。．．．．」、「結婚有左列情形之一者，無效．．．．二違反
    第九百八十三條或第九百八十五條之規定者」，本件依戶籍謄本所載，兩造確係
    旁系血親輩分不相同之五親等（表叔與侄女之關係），依首揭法文規定，係屬無
    效婚姻，為此，依民事訴訟法第五百七十二條規定，變更聲明為「確認兩造間之
    婚姻無效」。
    理　　　由
一、按婚姻無效、確認婚姻成立或不成立、撤銷婚姻、離婚或夫妻同居之訴，得合併
    提起，或於第一審或第二審言詞辯論終結前，為訴之變更、追加或提起反訴，民
    事訴訟法第五百七十二條第一項定有明文。復按「原告將原訴變更時，法院以其
    訴之變更為合法，而原訴可認為已因撤回而終結者，應專就新訴裁判。原審既認
    上訴人在第一審所為給付票款之訴，於原審變更為給付租金及損害賠償之訴為合
    法，則在第一審原訴之訴訟繫屬應因訴之變更而消滅，亦即第一審就原訴所為之
    裁判，應因合法的訴之變更而當然失其效力，原審僅得就變更之新訴審判，不得
    就第一審之原訴更為裁判，原審見未及此，竟將第一審判決廢棄，並駁回可認為
    撤回之原訴，於法自有違背。」（最高法院六十六年度台上字第三三二○號判例
    參照）。本件被上訴人原起訴請求判決准予兩造離婚，並請求上訴人給付精神上
    損害賠償新台幣一百萬元本息，嗣於本院變更聲明為「確認兩造間之婚姻無效」
    ，上訴人亦表示「沒有意見」，而為本案之言詞辯論（見本院卷第六○頁），揆
    諸前揭規定，被上訴人之變更聲明核無不合，應予准許，而被上訴人於原審起訴
    之離婚之訴已因撤回而終結，本院僅專就「確認兩造間之婚姻無效」部分而為裁
    判，合先敘明。
二、被上訴人主張：兩造於六十五年元月結婚，婚後育有二子林峻興（六十五年十二
    月十五日出生）、林純瑜（六十九年五月六日出生）現皆已成年，惟依戶籍謄本
    所載，兩造係輩分不相同之五親等旁系血親（表叔與侄女之關係），兩造間之婚
    姻係屬無效婚姻，爰依民法第九百八十八條之規定，訴請「確認兩造間之婚姻無
    效」。上訴人亦自承：兩造為輩份不相同之五親等旁系血親，依法不得結婚。
三、被上訴人主張：兩造於六十五年元月結婚，婚後育有二子林峻興（六十五年十二
    月十五日出生）、林純瑜（六十九年五月六日出生）現皆已成年，業據提出戶籍
    謄本為證（見原審卷第十一頁），復為上訴人所不爭執，被上訴人之主張，堪信
    為真實。
四、按「與左列親屬，不得結婚：一直系血親及直系姻親。二旁系血親及旁系姻親之
    輩分不相同者。但旁系血親在八親等之外，旁系姻親在五親等之外者，不在此限
    。三旁系血親之輩分相同，而在八親等以內者。但表兄弟姊妹，不在此限。」；
    「結婚，有左列情形之一者無效：一不具備第九百八十二條之方式者。二違反第
    九百八十三條所定親屬結婚之限制者。結婚違反第九百八十五條之規定者，利害
    關係人，得向法院請求撤銷之。但在前婚姻關係消滅後，不得請求撤銷。」，修
    正前民法第九百八十三條、第九百八十八條分別定有明文。經查，兩造確係輩份
    不相同之五親等旁系血親，為兩造所不爭執，復有兩造分別提出之戶籍謄本、繼
    承系統表附卷可稽（見本院卷第三一至三八、四一至四三頁），則依上開規定，
    兩造於六十五年一月十六日所締結之婚姻，因違反修正前民法第九百八十三條所
    定親屬結婚之限制，依修正前民法第九百八十八條第一項第二款規定而歸於無效
    ，被上訴人請求確認兩造之婚姻無效，自屬有據。
五、綜上所述，被上訴人主張：兩造係輩分不相同之五親等旁系血親，為可採。從而
    ，被上訴人依民法第九百八十八條之規定，訴請確認兩造之婚姻無效，為有理由
    ，應予准許。
據上論結，本件被上訴人變更之訴為有理由，爰判決如主文。
中　　　華　　　民　　　國　　九十一　　年　　　十一　　　月　  十二　　日
                                民事第十庭
                                    審判長法　官　林  敬  修
                             　           法　官　藍  文  祥
                             　           法　官　黃  騰  耀
右正本係照原本作成。
如不服本判決，應於收受送達後二十日內向本院提出上訴書狀，其未表明上訴理由者
，應於提出上訴後二十日內向本院補提理由書狀（均須按他造當事人之人數附繕本）
上訴時應提出委任律師或具有律師資格之人之委任狀；委任有律師資格者，另應附具
律師及格證書及釋明委任人與受任人有民事訴訟法第四百六十六條之一第一項但書或
第二項（詳附註）所定關係之釋明文書影本。
中　　　華　　　民　　　國　　九十一　　年　　　十一　　　月　  十三　　日
  　　　　　　　　　　　　　　　　　　　　書記官  楊  麗  雪
附註：
民事訴訟法第四百六十六條之一（第一項、第二項）：
對於第二審判決上訴，上訴人應委任律師為訴訟代理人。但上訴人或其法定代理人具
有律師資格者，不在此限。
上訴人之配偶、三親等內之血親、二親等內之姻親，或上訴人為法人、中央或地方機
關時，其所屬專任人員具有律師資格並經法院認為適當者，亦得為第三審訴訟代理人
。
